【裁判字號】    97,上易,635
【裁判日期】    970501
【裁判案由】    重利
【裁判全文】
臺灣高等法院臺中分院刑事判決         97年度上易字第635號
上  訴  人  臺灣臺中地方法院檢察署檢察官
被      告  乙○○
                      號
上列上訴人因被告重利案件，不服臺灣臺中地方法院97年度易字
第155 號中華民國97年2月5日第一審判決（起訴案號：臺灣臺中
地方法院檢察署96 年度偵字第19792號），提起上訴，本院判決
如下：
    主  文
原判決撤銷。
乙○○犯如附表所示「乘他人急迫，貸以金錢，而取得與原本顯
不相當之重利」五罪，各處如附表所示之刑，如易科罰金，均以
新臺幣壹仟元折算壹日；應執行有期徒刑陸月，如易科罰金，以
新臺幣壹仟元折算壹日。緩刑貳年，並應向公庫支付新臺幣拾貳
萬元。
    事  實
一、乙○○乘丙○○因積欠銀行新臺幣（下同）20餘萬元卡債尚
    未清償，無法向銀行借款，且須負擔外公之醫療費用而急需
    用錢之際，竟基於放貸資金以收重利之各別犯意，於下列時
    、地，先後多次貸款予丙○○，並均收取與原本顯不相當之
    重利：
(一)、民國96年6月15日， 在臺中市西屯區○○○路與文心路口，
    貸與丙○○3萬元，約定利息每10日為1期，每期利息5400元
    ，並預扣利息5400元及手續費3000元，實際上交付21600 元
    ，並要求丙○○交付以自己名義簽發之面額9萬元本票1紙、
    國民身分證及車牌號碼NH-5380號自小客車行車執照正本各1
    張供作擔保，丙○○就此筆借款已繳交5400元之利息予乙○
    ○，乙○○因而取得與原本顯不相當之重利。
(二)、96年6月間某日，在上址，又貸與丙○○2萬元，約定利息每
    10日為1期，每期利息3600元，並預扣利息3600元及手續費2
    000元，實際上交付1萬4400元，並要求丙○○交付以自己名
    義簽發之面額6萬元本票1紙供作擔保，丙○○就此筆借款已
    繳交3600元之利息予乙○○，乙○○因而取得與原本顯不相
    當之重利。
(三)、96年6月間某日， 在臺中縣大甲鎮鎮瀾宮附近，再貸與丙○
    ○1萬元，約定利息每10日為1期，每期利息1800元，並預扣
    利息1800元及手續費1000元，實際上交付7200元，並要求丙
    ○○交付以自己名義簽發之面額3萬元本票1紙供作擔保，乙
    ○○因而取得與原本顯不相當之重利。
(四)、96年6月間某日， 在臺中市西屯區○○○路與文心路口，復
    貸與丙○○1萬元，約定利息每10日為1期，每期利息1800元
    ，並預扣利息1800元及手續費1000元，實際上交付7200元，
    並要求丙○○交付以自己名義簽發之面額3萬元本票1紙供作
    擔保，乙○○因而取得與原本顯不相當之重利。
(五)、96年7月4日，在上址，再次貸與丙○○1萬元，約定利息每1
    0日為1期，每期利息1800元，並預扣利息1800元及手續費10
    00元，實際上交付7200元，並要求丙○○交付以自己名義簽
    發之面額3萬元本票1紙供作擔保，乙○○因而取得與原本顯
    不相當之重利。
二、嗣丙○○先於96 年7月27日還款14萬元，要求上開債務以此
    金額結清，但乙○○表示不同意，丙○○復於96 年8月11日
    又還款1萬元，然乙○○仍要求丙○○於96年8月16日再交付
    1萬元，丙○○始報警處理。後警方於96年8月16日，在臺中
    市西屯區○○○路與文心路口旁之便利超商店，乙○○與丙
    ○○相約拿取1 萬元之際當場查獲，並自乙○○駕駛之車輛
    內，扣得以丙○○名義簽發之面額3萬元之本票1張。
三、案經丙○○訴由台中市警察局第六分局報請台灣台中地方法
    院檢察署檢察官偵查起訴。
    理  由
一、訊據被告乙○○對於上開五次重利之犯行坦承不諱，核與證
    人丙○○於警詢、偵查所證情形相符；並有丙○○所簽發九
    萬元、六萬元、三萬元、三萬元、三萬元本票各一張、丙○
    ○具領保管身分證、行照之贓物認領保管單、丙○○身分證
    影本、行照影本、 於乙○○所有車輛YZ-1766號自小客車查
    獲本票之照片等在卷可稽，被告自白核與事實相符，堪予採
    信。事證明確，被告犯行堪以認定，自應依法論科。
二、核被告如事實欄一之(一)(二)(三)(四)(五)等五次重利所為，均係犯刑
    法第三百四十四條乘他人急迫，貸以金錢，而取得與原本顯
    不相當之重利罪。查，被告自96 年6月15日起至同年7月4日
    止之期間內，以高額利息借貸款項五次予告訴人丙○○，借
    貸期間前後歷時約有十九天之長，借貸地點分別在台中市○
    ○路及文心路口、台中縣大甲鎮鎮瀾宮附近等處，五次借貸
    之本金分別為三萬元、二萬元、一萬元、一萬元、一萬元，
    被告並分別向告訴人收取面額為九萬元、六萬元、三萬元、
    三萬元、三萬元之本票各一張，上開五次借貸皆因告訴人表
    明自身負債急需用錢，主動向被告借貸款項，被告僅立於被
    動地位而依約於上開時、地出借款項，是被告於主觀上，自
    不可能預先即具備接續五次貸放資金以收取重利之犯意。況
    被告前開五次行為均可明確區分，並非密接至無法切割，依
    據客觀情狀，亦無從認為該五次重利為一行為之接續進行，
    上開五次重利行為應各為獨立犯罪行為，即各自獨立評價而
    成立數罪。是被告所犯上開五次重利罪，犯意各別，應予分
    論併罰。
三、原審認被告犯罪事證明確，予以論罪科刑，固非無見。惟原
    判決認被告係於密切接近之時間，先後貸與告訴人五筆金錢
    ，並陸續收取預扣之利息，侵害法益同一，依一般社會觀念
    ，顯係基於單一犯意接續所為，應包括評價為一行為而僅論
    以一罪，基上說明，自有未洽。檢察官上訴意旨執此指摘原
    判決不當，為有理由，自應由本院將原判決撤銷改判。爰審
    酌被告趁告訴人亟需用錢之際，貸放款項而收取重利，牟取
    與原本顯不相當之高額利息，應值非難，然其放款之對象僅
    有告訴人一人，借貸金額非鉅，且已與告訴人達成和解，足
    認已有悔意，犯後已坦承犯行，態度尚稱良好等一切情狀，
    各量處如主文第二項所示之刑並定其應執行之刑，及就宣告
    刑、執行刑均諭知易科罰金之折算標準。末查，被告前未曾
    因故意犯罪受有期徒刑以上刑之宣告，有臺灣高等法院被告
    前案紀錄表在卷可憑，其因一時貪念，致為本件犯行，且於
    偵查中已與告訴人達成和解，有偵查筆錄為證，犯後亦已坦
    承犯行，頗見悔悟之意，其經此偵審程序，當知警惕守法，
    信無再犯之虞，是對被告所宣告之刑，本院認以暫不執行為
    適當，爰併予宣告緩刑，以啟自新。末以被告之違法行為，
    造成司法資源之耗費，是於緩刑宣告同時，認有命被告向公
    庫支付一定金額之必要，爰依刑法第七十四條第二項第四款
    規定，併宣告被告應向公庫支付一定之金額。
據上論結，應依刑事訴訟法第三百六十九條第一項前段、第三百
六十四條、第二百九十九條第一項前段，刑法第三百四十四條、
第四十一條第一項前段、第五十一條第五款、第七十四條第一項
第一款、第二項第四款，刑法施行法第一條之一第一項、第二項
前段，判決如主文。
本案經檢察官甲○○到庭執行職務。
中    華    民    國    97    年    5     月    1     日
            刑事第四庭    審判長法  官  洪  耀  宗
                                法  官  陳  欣  安
                                法  官  江  德  千
上列正本證明與原本無異。
不得上訴。
                                書記官  吳  麗  琴
中    華    民    國    97    年    5     月    1     日
【附錄論罪科刑法條】
刑法第344條：
乘他人急迫、輕率或無經驗貸以金錢或其他物品，而取得與原本
顯不相當之重利者，處1 年以下有期徒刑、拘役或科或併科1 千
元以下罰金。
【附表】
┌──┬───────┬─────────────┬────────┐
│編號│犯 罪 事 實   │      罪          名      │ 刑         度  │
├──┼───────┼─────────────┼────────┤
│一  │如事實欄一、(一)│乙○○乘他人急迫，貸以金錢│處有期徒刑參月。│
│    │              │，而取得與原本顯不相當之重│                │
│    │              │利。                      │                │
├──┼───────┼─────────────┼────────┤
│二  │如事實欄一、(二)│同上                      │處有期徒刑參月。│
├──┼───────┼─────────────┼────────┤
│三  │如事實欄一、(三)│同上                      │處有期徒刑貳月。│
├──┼───────┼─────────────┼────────┤
│四  │如事實欄一、(四)│同上                      │處有期徒刑貳月。│
├──┼───────┼─────────────┼────────┤
│五  │如事實欄一、(五)│同上                      │處有期徒刑貳月。│
└──┴───────┴─────────────┴────────┘


司法院資訊處製作；財團法人民間司法改革基金會備份。
